【裁判字號】    98,簡上,859
【裁判日期】    990721
【裁判案由】    詐欺
【裁判全文】
臺灣高雄地方法院刑事判決             98年度簡上字第859號
上  訴  人
即  被  告  乙○○
選任辯護人  吳秋麗律師（法律扶助）
上列上訴人即被告因詐欺案件，不服本院民國98年7 月10日98年
度審簡字第3654號第一審判決（聲請簡易判決處刑案號：臺灣高
雄地方法院檢察署98年度偵字第14878 號），提起上訴，本院管
轄之第二審合議庭判決如下：
    主  文
上訴駁回。
    事  實
一、乙○○（行為時並無不能辨識其行為違法或欠缺依其辨識而
    行為之能力，或辨識行為違法或依其辨識而行為之能力顯著
    減低之情，詳後述）明知社會上詐騙案件層出不窮，詐欺集
    團多利用蒐購人頭帳戶之方式，以逃避追緝，並可預見將自
    己申辦之提款卡、密碼提供他人使用，可能幫助他人從事財
    產犯罪，竟仍基於縱他人以其金融帳戶實施詐欺亦不違其本
    意之幫助犯意，於民國98年3 月11日上午11時20分，在高雄
    市三民區○○○路及自立街附近之巷道內，將其所申請之第
    一商業銀行鹽埕分行帳號第00000000000 號帳戶（下稱系爭
    帳戶）之存摺、提款卡及密碼，交付予真實姓名年籍不詳，
    自稱「張先生」之成年男子，以此方式幫助其向他人詐取財
    物。嗣該真實年籍不詳，自稱「張先生」之成年男子，於取
    得乙○○上開帳戶之存摺等物後，即與所屬之犯罪集團成員
    共同基於意圖為自己不法所有之犯意聯絡，（一）於98年3
    月12日23時1 分許，撥打丙○○之電話，佯稱欲為援交，惟
    需先至自動櫃員機匯款云云，致丙○○陷於錯誤，分別於同
    日23時51分、23時53分，各自匯款新臺幣（下同）16,000
    元及1,000 元至乙○○所有之第一商銀帳戶內。（二) 又於
    同日，撥打甲○○之電話，佯稱一同出遊，惟需先至自動櫃
    員機操作以確認身分云云，致甲○○陷於錯誤，於翌（13）
    日0 時51分，匯款23,456元至乙○○所有之第一商銀帳戶內
    。嗣丙○○及甲○○發覺受騙，始報警處理。
二、案經臺中縣警察局豐原分局報請臺灣高雄地方法院檢察署檢
    察官聲請簡易判決處刑及台北縣政府警察局三重分局報請臺
    灣高雄地方法院檢察署檢察官偵辦後移送併辦。
    理  由
一、本判決所引用之傳聞證據，當事人均同意列為證據，本院審
    酌上開證據之取得過程並無瑕疵，又與待證事實具有關聯性
    ，證明力亦非明顯過低，採為本案證據具有適當性，依刑事
    訴訟法第159 條之5 第1 項規定，得為證據。
二、訊據被告乙○○矢口否認有何幫助詐欺取財之犯行，並辯稱
    ：我沒有提供帳戶給詐欺集團使用，我是看自由時報要應徵
    司機，公司要求我提供帳戶作為薪資轉帳，我就把我申請的
    第一銀行帳戶存摺、提款卡及密碼都交給自稱「張先生」之
    人云云。辯護人並以：本件被告應無幫助他人犯罪之故意，
    且被告有輕度智能不足及精神分裂症，屬於中度殘障，識別
    能力有減低之情形，即便構成犯罪，也應符合減輕之要件等
    語，為被告辯護。經查：
（一）系爭帳戶為乙○○於94年2 月16日所申辦；丙○○於98年
      3 月12日下午11時1 分許，接獲自稱「小慧」之女子表示
      要援交，遂分別於同日晚間11時51分及53分，以無卡存款
      之方式，存入16,000元、1,000 元，共17,000元至系爭帳
      戶；甲○○於98年3 月12日下午11時許，接獲1 名自稱「
      婷婷」之網友，相約出遊，並表示要去提款機前依指示操
      作，以確認身分，遂於翌（13）日0 時51分，匯款23,456
      元至系爭帳戶內等情，為被告所不爭執，且有證人丙○○
      、甲○○於警詢中證述明確，並有第一商業銀行98年4 月
      6 日一鹽98字第62號函暨檢送之乙○○帳號000-00000000
      000 號開戶資料影本、最近一年交易明細影本、被害人丙○○交易明細表影本、被害人甲○○交易明細表各1 份（
      警卷第2-3 頁、第8 頁、第11頁、第16頁、第20-25 頁）
      在卷可稽。堪認被告所保管之該帳戶確曾遭詐欺集團所使
      用，而向上開被害人詐取金額之事實甚明。
（二）被告雖以前詞置辯，惟查：
   1、按金融帳戶為個人之理財工具，而政府開放金融業申請設
      立後，金融機構大量增加，一般民眾皆可以存入最低開戶
      金額之方式自由申請開設金融帳戶，並無任何特殊之限制
      ，因此一般人申請存款帳戶極為容易而便利，且得同時在
      不同金融機構申請多數存款帳戶使用，並無使用他人帳戶
      之必要，此為一般日常生活所熟知之常識，故除非充作犯
      罪使用，並藉此躲避警方追緝，一般正常使用之存款帳戶
      ，並無向他人借用、租用或購買帳戶存摺、金融卡等物之
      必要，亦應為一般生活所應有之認知。何況，金融存款帳
      戶，攸關存戶個人財產權益，專屬性甚高，衡諸常理，若
      非與本人有密切關係，不可能提供個人帳戶供他人使用，
      縱有交付個人帳戶予他人使用之特殊情形，亦必會瞭解他
      人使用帳戶之目的始行提供，參以坊間報章雜誌及新聞媒
      體，對於以簡訊、電話等方式通知中獎或如退稅、佯裝檢
      警執法人員等其他類似之不法詐騙方法，及詐騙集團經常
      收購、使用他人存款帳戶，以隱匿渠等詐欺取財犯罪之不
      法行徑，規避檢警等執法人員之查緝，類此在社會上層出
      不窮之案件，亦迭經報導及再三批露，被告為成年人，並
      具有相當智識，對此社會現狀，當難諉為不知，且自能預
      見將其所有之第一銀行鹽埕分行帳戶金融卡（含密碼）交
      付給姓名年籍均不詳之不相識人使用，易淪為詐騙集團作
      為詐欺取財轉帳匯款之犯罪工具。
   2、又被告並不知所應徵之公司地址，不確定該公司是否真的
      存在，應徵時係以電話與自稱「張先生」之男子通話（即
      未曾見面），甚至連向其收取金融卡，自稱「陳助理」之
      女子真實姓名年籍均不知悉等情，業據被告於本院審理時
      供述在卷（偵一卷第7-8 頁，本院卷第32頁、第98頁），
      且被告交付帳戶金融卡之地點為高雄應用科技大學旁巷口
      內一間洗衣店前，並非公司內或上班地點，此顯均與一般
      應徵常情相悖。況應徵工作若為供雇主作為薪資轉帳之用
      ，當僅提供其帳戶帳號或存摺封面影本即可，何須將帳戶
      金融卡及密碼交付？又縱使欲查詢帳戶是否已遭凍結而無
      法使用，亦可由被告自行向第一商業銀行鹽埕分行查詢即
      可，何須交付他人查詢測試？且何以在未工作前即先予交
      付？再者，被告雖辯稱係對方要求交付金融卡以進行信用
      測試，然被告既可使用金融卡從帳戶提領金錢，何來信用
      問題？且金融卡係供帳戶提領款項之用，又何來信用測試
      之功能。且被告於本院審理中自承：因為我們互不認識，
      所以我要把帳戶跟密碼交給他時，我心裡有點不放心等語
      （本院卷第98頁背面），足見被告對其所交付金融卡之人
      ，全無信賴關係可言，對該不相識之人可能係詐騙集團成
      員，並非毫無懷疑，且對於該不相識之人取得被告所有金
      融卡（含密碼）後，如用以作為受騙者轉帳匯款之帳戶，
      再將帳戶內詐得之金錢提領使用，復完全無法控管，惟被
      告竟完全不在乎或在所不惜，而仍將其所有之帳戶金融卡
      交給他人使用，並告知金融卡提款密碼，其有幫助詐欺取
      財之不確定故意，自堪以認定。
   3、則被告為成年人，前已有工作經驗，本次交付予詐騙集團
      使用之系爭帳戶，即為前次工作時所開立之薪資轉帳帳戶
      ，自能預見將其所有之第一商業銀行鹽埕分行帳戶金融卡
      交付給姓名年籍均不詳之不相識之人使用，易淪為詐騙集
      團作為詐欺取財轉帳匯款之犯罪工具，且被告所辯何以交
      付帳戶金融卡給對方之情，諸多與常情相悖，亦無合理關
      聯及正當性。另被告就向其收取帳戶金融卡之人可能係詐
      騙集團成員，並非毫無懷疑，復對於該不相識之人取得金
      融卡後，如用以作為受騙者轉帳匯款之帳戶，再將帳戶內
      詐得之金錢提領使用，被告亦完全無法控管，然被告竟完
      全不在乎或在所不惜，仍將其所有之系爭帳戶金融卡、密
      碼交給受「張先生」之命前往收取帳戶資料之姓名年籍不
      詳女子，並將金融卡密碼告知「張先生」，足認被告確有
      幫助他人實施詐欺取財犯罪之不確定故意甚明，被告上開
      所辯，為犯後卸責之詞，不足採信。
   4、至被告就其上開所辯，雖提出自由時報廣告及行動電話通
      話明細表為據。然現今詐騙集團收購人頭帳戶時，為免刊
      登收購帳戶之廣告將遭警方立即發現查緝，而多改以應徵
      工作、借貸（因同有需要用錢之共通點）等其他名目為之
      ，是交付帳戶者實際上交付帳戶之原因，自應以實際通話
      或見面所述內容為準據。查被告所提出之上開報紙求職廣
      告及通聯紀錄，並無通話內容，當僅足以證明被告有與上
      開廣告上刊登電話者有通話之情，並無從得知實際通話之
      內容，且被告所辯何以交付帳戶提款卡給對方之情，諸多
      與常情相悖，亦無合理關聯及正當性，是尚難僅以此部分
      證據，即為對被告有利之認定。
（三）辯護人雖辯稱：被告有識別能力減低之情形，即便認為被
      告犯罪，也請依刑法第19條第2 項減輕其刑等語，並提出
      凱旋醫院98年7 月7 日診斷證明書、鼓山區公所身心障礙
      者鑑定表、身心障礙手冊影本為據。然經將被告送高雄市
      立凱旋醫院作精神鑑定，經該院以99年4 月2 日高市凱醫
      成字第0990001483號函暨檢送之99 年3月29日精神鑑定書
      所示，鑑定結果為：案主（即被告）的心理衡鑑結果顯示
      ，其理解力與判斷力不佳，刑事風格草率，對訊息的解讀
      片面化，對致我需求滿足急切而無法延宕，衝動而自控力
      差。... 推估案主犯罪行為時其辨識行為違法或依其辨識
      而行為之能力並無欠缺，但因其認知功能的影響，案主行
      事風格偏向衝動草率而及於達成所求。可見被告雖經鑑定
      具有輕度智能不足、精神分裂症，並領有身心障礙手冊，
      惟尚無因精神障礙或其他心智缺陷，致不能辨識其行為違
      法或欠缺依其辨識而行為之能力，或其辯識能力顯著減低
      之狀態。是辯護人此部分所述，要難成立。
（四）綜上，被告以提款卡、密碼供他人做詐欺犯罪人頭帳戶之
      事實，事證明確，堪以認定，應依法論科。
三、刑法上之幫助犯，係對於犯罪與正犯有共同之認識，而以幫
    助之意思，對於正犯資以助力，而未參與實施犯罪之行為者
    而言。如未參與實施犯罪構成要件之行為，且係出於幫助之
    意思提供助力，即屬幫助犯，而非共同正犯。本件被告雖提
    供系爭帳戶予詐欺集團成員，使該詐騙集團成員得以順利詐
    得被害人畢慶賢、袁照彬等人匯出之款項，然尚無證據足認
    被告有何參與向被害人詐欺取財罪之構成要件行為。其單純
    提供帳戶之行為，應認係出於幫助之意思，參與詐欺取財罪
    構成要件以外之行為。核其提供系爭帳戶之提款卡及密碼，
    對於該詐欺集團詐欺取財犯行資以助力之行為，係犯刑法第
    30條第1 項前段、第339 條第1 項幫助詐欺取財罪。被告以
    一次幫助行為，幫助詐騙集團成員先後向被害人2 人詐取財
    物，應僅論一幫助詐欺取財既遂罪。又因被告並未實際參與
    詐欺犯行，僅係幫助犯，所犯情節較正犯輕微，應依刑法第
    30條第2 項規定，減輕其刑。
四、原審以被告罪證明確，審酌被告曾有搶奪、竊盜及違反槍砲
    彈藥刀械管制條例前科，有臺灣高等法院被告前案紀錄表一
    份在卷可憑，仍不思謹慎行事，提供帳戶幫助犯罪，使犯罪
    易於脫免處罰，難於追查，並致使被害人分別受有損害（本
    件被害金額約新臺幣4 萬餘元）等一切情狀，依刑事訴訟法
    第449 條第1 項前段、第454 條第2 項，刑法第339 條第1
    項、第30條第2 項、第41條第1 項前段，刑法施行法第1 條
    之1 ，逕以簡易判決量處被告有期徒刑3 月，並斟酌被告所
    犯上開情節，諭知以1,000 元折算1 日為易科罰金之折算標
    準，原審認事用法並無違誤，量刑亦屬妥適。被告上訴否認
    犯罪，指摘原判決不當，乃無理由，應予駁回。
據上論斷，應依刑事訴訟法第455 條之1 第1 項、第3 項、第36
8 條，判決如主文。
本案經檢察官許怡萍到庭執行職務。
中    華    民    國    99    年    7     月    21    日
                刑事第十二庭  審判長法  官  黃建榮
                                    法  官  王品惠
                                    法  官  楊珮瑛
以上正本證明與原本無異。
不得上訴。
中    華    民    國    99    年    7     月    26    日
                                    書記官  郭南宏

司法院資訊處製作；財團法人民間司法改革基金會備份。
